【裁判字號】    98,簡上,41
【裁判日期】    981021
【裁判案由】    土地所有權移轉登記
【裁判全文】
臺灣屏東地方法院民事判決              98年度簡上字第41號
上  訴  人  乙○○
訴訟代理人  丙○○
被 上訴 人  丁○○
            辛○○
            戊○○
            己○○
            庚○○
兼  上五人
訴訟代理人  甲○○
上列當事人間請求土地所有權移轉登記事件，上訴人對於中華民
國98年3 月16日本院潮州簡易庭97年度潮簡字第692 號第一審判
決，提起上訴，本院於中華民國98年10月7 日言詞辯論終結，判
決如下：
    主  文
上訴駁回。
第二審訴訟費用由上訴人負擔。
    事  實  及  理  由
一、被上訴人起訴主張：訴外人林煥松於民國58年12月1 日死亡
    ，遺留數筆土地，其中坐落屏東縣內埔鄉○○○段330 地號
    土地（下稱系爭土地），於60年7 月4 日經財產分配協議，
    分歸林煥松之子即訴外人林仁志、林永志、林文志、丙○○
    、被上訴人丁○○、甲○○（下稱兄弟6 人），各取得應有
    部分6 分之1 ，嗣經兄弟6 人協議借用林仁志、林永志2 人
    名義辦理系爭土地之繼承登記，並於65年2 月23日辦理繼承
    登記林仁志、林永志應有部分各2 分之1 。故系爭土地所有
    權人林仁志雖登記應有部分為2 分之1 ，但實際應有部分僅
    有6 分之1 ，以林仁志名義登記之應有部分，包含林文志、
    丙○○、丁○○、甲○○實際應有部分各12分之1 。林文志
    已於62年7 月21日死亡，繼承人為被上訴人辛○○、己○○
    、戊○○及庚○○，各有應有部分48分之1 （於辦理繼承登
    記前，公同共有林文志所遺應有部分12分之1 ）。然林仁志
    業於97年7 月5 日死亡，唯一繼承人為上訴人，兄弟6 人間
    就系爭土地之借名登記契約因林仁志死亡而終止，借名者即
    被上訴人爰依繼承、財產分配協議及借名登記契約之法律關
    係，請求返還借用林仁志名義登記之系爭土地所有權應有部
    分等情。並聲明：上訴人應就林仁志所遺系爭土地應有部分
    2 分之1 辦理繼承登記後，將其應有部分移轉登記給被上訴
    人丁○○、甲○○各12分之1 ，另12分之1 移轉登記給被上
    訴人辛○○、己○○、戊○○、庚○○公同共有。
二、上訴人則以：（一）系爭土地雖於60年7 月4 日訂立財產分
    配協議書，兄弟6 人各取得應有部分6 分之1 ，然於65年2
    月23日辦理系爭土地繼承登記時，因訴外人林李長妹即兄弟
    6 人之母親之意思而廢棄該協議，並要求其他繼承人拋棄繼
    承，由林仁志、林永志2 人繼承系爭土地，而依系爭土地繼
    承登記資料所示，林李長妹、林文志、丁○○、丙○○、甲○○、林滿貞、林菊貞已為拋棄繼承，依法不能回復繼承。
    （二）林仁志並無幫林文志、丁○○、丙○○、甲○○為借
    名登記，系爭土地並非農地，也無人有欠債、躲債之情形，
    毋需借名登記，若有借名登記理應另寫一份借名登記契約書
    來保障權益。（三）退步言之，本件系爭土地縱有借名登記
    ，惟自60年7 月4 日訂立財產分配協議，迄今已逾15年，被
    上訴人要求履行系爭土地所有權移轉登記請求權，依民法第
    125 條規定，已時效消滅，若以林仁志於65年2 月23日辦理
    系爭土地繼承登記起算，迄今也逾15年而時效消滅等語資為
    抗辯。並聲明：駁回被上訴人第一審之訴。
三、原審判斷略為：（一）甲○○、林文志、丙○○、丁○○所
    出具之繼承權拋棄書顯已逾拋棄繼承之法定期間，故不發生
    拋棄繼承之效力。（二）依證人林永志到場證述：兄弟6 人
    間就系爭土地確有如被上訴人所稱之借名登記等情，林永志
    作證時意識清晰，況其亦為登記名義人，依上開證述內容，
    恐致自己亦須返還其他兄弟之應有部分，其證述應屬可信。
    （三）上訴人未能舉證證明本件借名登記契約於林仁志死亡
    前已有消滅或終止契約之情事，應認本件借名登記契約因林
    仁志死亡而消滅，林仁志於97年7 月5 日死亡，則被上訴人
    基於借名登記契約之返還請求權應自斯時開始起算消滅時效
    ，是被上訴人提起本件訴訟，顯未逾15年消滅時效。從而為
    被上訴人全部勝訴之判決。上訴人不服提起上訴，並補（改
    ）稱：其對於60年7 月4 日財產分配協議兄弟6 人各取得系
    爭土地應有部分6 分之1 一節，復有爭執；被上訴人所主張
    之借名登記返還請求權之消滅時效應自65年2 月23日辦理系
    爭土地繼承登記起算；至原審認甲○○、林文志、丙○○、
    丁○○均不生拋棄繼承效力一節，則不再爭執；此外，上訴
    人訴訟代理人丙○○乃上訴人之生父，林仁志生前於97年間
    甫收養上訴人等語。上訴聲明：廢棄原判決，駁回被上訴人
    第一審之訴。被上訴人則於本院聲明：駁回上訴人之上訴。
四、兩造不爭執之事實：
（一）系爭土地係林煥松於58年12月1 日死亡後所留之遺產，甲○○、林文志、丙○○、丁○○、林永志、林仁志等兄弟
      6 人為林煥松之繼承人。
（二）林仁志已於97年7 月5日死亡，唯一繼承人為上訴人。
（三）林文志已於62年7 月21日死亡，繼承人為被上訴人辛○○
      、己○○、戊○○、庚○○。
（四）系爭土地於65年2 月23日以林仁志、林永志2 人名義辦理
      繼承登記應有部分各2 分之1 。
（五）甲○○、林文志、丙○○、丁○○4 人曾經簽立繼承權拋
      棄書，但不生拋棄繼承之效力。
（六）被上訴人依借名登記契約請求移轉登記返還系爭土地應有
      部分，其請求權消滅時效為15年。
五、得心證之理由：
本件兩造所爭執之處，經本院行準備程序，整理並協議簡化爭點
為：（一）系爭土地有無借名登記？（二）被上訴人之借名登記
返還請求權之消滅時效何時起算？茲分別說明如下：
（一）系爭土地有無借名登記？
      1.依60年7 月4 日財產分配協議，系爭土地分歸兄弟6 人
        各取得應有部分6 分之1 ，有被上訴人所提出、上訴人
        不爭執為真正之財產分配協議書1 份附卷可稽（見原審
        卷第18～19頁），堪認屬實。況此節乃上訴人於原審所
        不爭執之事實（見原審卷第34、72、41、84頁），復於
        本院爭執（見本院卷第42頁），違背禁反言原則，因而
        上訴人再爭執此節，顯不足採。是系爭土地於60年7 月
        4 日經協議兄弟6 人各取得應有部分6 分之1 ，與系爭
        土地嗣於65年2 月23日以林仁志、林永志2 人名義辦理
        繼承登記應有部分各2 分之1 ，形式上顯不一致，自有
        探究其原因及當事人真意之必要。上訴人固於原審辯稱
        甲○○、林文志、丙○○、丁○○於協議後拋棄繼承，
        則系爭土地所有權歸屬即以65年2 月23日繼承登記為準
        云云，為原審斟酌後所不採，惟上訴人已於本院改稱其
        對原審認甲○○、林文志、丙○○、丁○○均不生拋棄
        繼承效力部分，確定不再爭執等語（見本院卷第4 頁、
        第41頁背面、第42頁）。準此，既然60年7 月4 日財產
        分配協議為真正，而甲○○、林文志、丙○○、丁○○
        並無真正拋棄繼承，則系爭土地所有權歸屬，自難逕以
        65年2 月23日繼承登記為準。
      2.依證人林永志於原審結證稱：兄弟6 人於60年7 月4 日
        訂立財產分配協議後，因為所有的兄弟都去辦繼承登記
        會花很多錢，所以伊兄弟口頭有協議由其他兄弟出具繼
        承權拋棄書，由伊及林仁志去辦繼承登記，兄弟6 人協
        議由伊及林仁志去辦繼承登記，並沒有約定任何對價，
        也沒有說何時要還等語明確（見原審卷第100 ～102 頁
        ），核與被上訴人起訴主張之事實相符，參以林永志亦
        為登記名義人，上開證述與其自身有利害關係，恐致其
        自己亦須返還其他兄弟之應有部分，衡情並無干冒偽證
        刑責之風險而為對己不利證述之理，是其上開證述，應
        屬可信。此外，上訴人雖抗辯林永志腦部有受傷，意思
        表達不清楚等語，惟原審就其觀之林永志到場尚能具結
        作證，並對於所訊問之問題皆能瞭解並加以回答，應無
        因意識不清以致影響證據能力之問題，已詳予敘明，並
        有原審98年2 月9 日言詞辯論筆錄在卷可佐，本院自得
        憑證人林永志於原審之證述為判決基礎。可見系爭土地
        65年2 月23日繼承登記並非所有權真正歸屬，而係60年
        7 月4 日財產分配協議後之借名登記契約之履行。
      3.另參上訴人所提出林永志、甲○○竊盜案件之臺灣屏東
        地方法院檢察署97年度偵字第5247號不起訴處分書影本
        1 份（見原審卷第95～96頁）記載：「證人即丙○○、
        甲○○之妹林滿貞於偵查中證稱：伊母親當時年事已高
        ，約在20年前，某日吃過晚飯後，伊哥哥甲○○想把祖
        先留下來的權狀弄清楚，伊母親有交一疊權狀給伊哥哥
        甲○○，並說全部權狀都在這裡你自己拿，後來甲○○
        就要求保管這些權狀等語。」衡諸常情，土地所有權狀
        一般由所有權人保管，倘兄弟6 人並未協議借用林仁志
        及林永志名義辦理系爭土地繼承登記，則系爭土地權狀
        自無由林李長妹交給甲○○保管之理；反之，若有借名
        登記，則系爭土地權狀未由登記名義人丙○○或林永志
        保管，而先由林李長妹保管，始屬合理。益見系爭土地
        確有被上訴人所稱借名登記契約之存在。
（二）被上訴人之借名登記返還請求權之消滅時效何時起算？
      1.按所謂借名登記契約，係在目的無違強制、禁止規定或
        悖於公序良俗，且原因正當之前提下，當事人約定一方
        所有應經登記之財產，以他方為登記名義人，惟自己仍
        保留管理、使用處分之權之契約，其性質與委任契約類
        同，非必為有償契約，並應類推適用委任關係終止、消
        滅之規定（最高法院97年度台上字第2445號判決見解參
        照）。又請求權，因15年間不行使而消滅，又消滅時效
        ，自請求權可行使時起算，民法第125 條前段、第128
        條前段分別定有明文。民法所定之消滅時效，僅以請求
        權為其客體，故就形成權所定之存續期間，並無時效之
        性質，最高法院著有22年上字第716 號判例可考，而終
        止權又屬形成權之一種（最高法院88年度台上字第68號
        裁判要旨參照）。因此借名登記契約之終止權存續期間
        ，並無時效限制，僅於借名登記契約終止或消滅後，則
        借名者可行使返還請求權時起算，始有消滅時效問題，
        合先敘明。
      2.依前揭證人林永志於原審所述，本件借名登記契約既未
        約定返還期限，借名者固得隨時終止契約請求返還系爭
        土地之應有部分，惟上訴人未能舉證證明本件借名登記
        契約於林仁志死亡前已有消滅或終止契約之情事，堪認
        本件借名登記契約至林仁志死亡始消滅，揆諸上開說明
        ，在此之前，本件借名登記契約尚未終止或消滅，即無
        返還請求權之行使可言，自亦無返還請求權之消滅時效
        起算可言。易言之，林仁志係於97年7 月5 日死亡，被
        上訴人基於借名登記契約消滅之返還請求權應自斯時開
        始起算消滅時效，被上訴人提起本件訴訟，顯未逾15年
        消滅時效，從而上訴人所為時效抗辯亦難採憑。
六、綜上所述，被上訴人依繼承、財產分配協議及借名登記契約
    之法律關係，請求上訴人應就林仁志所遺系爭土地應有部分
    2 分之1 辦理繼承登記後，將其應有部分移轉登記給被上訴
    人丁○○、甲○○各12分之1 ，另12分之1 移轉登記給被上
    訴人辛○○、己○○、戊○○、庚○○公同共有，為有理由
    應予准許，原審所為上訴人敗訴之判決，認事用法並無違誤
    ，是上訴意旨指摘原判決不當，求予廢棄改判，為無理由，
    應予駁回。
七、至兩造其餘之攻擊或防禦方法及未經援用之證據，經本院斟
    酌後，認為均對本判決結果不生影響，自無逐一詳予論駁之
    必要，併此敘明。
八、訴訟費用負擔之依據：民事訴訟法第78條。
中    華    民    國    98    年    10    月    21    日
                  民事第二庭    審判長法  官  張世賢
                                      法  官  胡晏彰
                                      法  官  蔡嘉裕
正本係照原本作成。
本判決不得上訴。
中    華    民    國    98    年    10    月    21    日
                                      書記官  蘇小雅


司法院資訊處製作；財團法人民間司法改革基金會備份。
